---
title: "Organización de datos"
output: html_document
---

<center><img src=" " width="200"/></center>

**FACULTAD DE CIENCIAS SOCIALES - PUCP**<br>

## Curso: POL 304 - Estadística para el análisis político 2 \| Semestre 2025 - 1 <br>

## Docente: Marylia Cruz <br>

------------------------------------------------------------------------

## **Apertura de la base de datos**

Esta base de datos corresponde a la Aprobación Presidencial de los presidentes peruanos desde agosto de 1985.


Aragón, Jorge, Marylia Cruz, Karina Alcántara, y Paolo Sánchez. Dashboard de Aprobación Presidencial (1985 - 2023). Versión 10 de diciembre 2024. Observatorio de Democracia y Gobernabilidad. Pontificia Universidad Católica del Perú-PUCP. https://democracia-gobernabilidad.pucp.edu.pe/poderes-del-estado/ejecutivo/presidencia


<br></br>

</style>

<a href="https://paideia.pucp.edu.pe/cursos/mod/resource/view.php?id=2373025">
  <button>Descargar la base de datos</button>
</a>


```{r}
library(rio)
aprobacion=import("Aprobación presidencial.xlsx")
```


```{r}
names(aprobacion)
```

## **Funciones del paquete dplyr**

El paquete dplyr es una de las herramientas más poderosas y populares del ecosistema tidyverse en R. Está diseñado para hacer que la manipulación de datos sea más eficiente, legible y coherente, especialmente cuando se trabaja con grandes bases de datos o con data.frame y tibble.
```{r}
library(dplyr)
```

## **filter()**

Filtra solo la aprobación del gobierno de Boluarte

Ahora guardar la base filtrada en este nuevo objeto "aprobacion_Boluarte".

```{r}
aprobacion_Boluarte=aprobacion %>% filter(Gobierno == "Boluarte")
```

Usa *head* para ver las primeras filas de la base de datos
```{r}
head(aprobacion_Boluarte)
```

## **select()**

Seleccionar columnas especificadas.

```{r}
aprobacion_1=aprobacion %>% select(Año, Mes,Gobierno,Aprobacion_presidente)

names(aprobacion_1)
```

## **mutate()**

Crear o transformas columnas

```{r}
aprobacion_1=aprobacion_1  %>% mutate(deaprobacion=100-Aprobacion_presidente)

names(aprobacion_1)
```

## **group_by() + summarise()**

Agrupa por presidente y calcula el promedio de aprobación de cada uno.

```{r}
aprobacion_resumen=aprobacion_1 %>%
  group_by(Gobierno) %>%
  summarise(promedio_aprobacion=mean(Aprobacion_presidente),.groups = "drop")
aprobacion_resumen
```

## **left_join()**

Unir dos tablas

```{r}
#SUPONGAMOS QUE TENEMOS OTRA TABLA CON DATOS DE LOS PRESIDENTES

dias_de_gobierno=data.frame(
  Gobierno=c("Boluarte","Castillo","Sagasti","Vizcarra","Kuczynski"),
  Dia=c(756,498,254,962,603)
)


resultado=left_join(dias_de_gobierno,aprobacion_resumen, by="Gobierno")
resultado
```


<br></br> [Go to page beginning](#beginning)

