---
title: "Clusters"
output: html_document
---

# Análisis de Clusters

<center><img src=" " width="200"/></center>

**FACULTAD DE CIENCIAS SOCIALES - PUCP**<br>

## Curso: POL 304 - Estadística para el análisis político 2 \| Semestre 2025 - 1 <br>

## Docente: Marylia Cruz <br>

------------------------------------------------------------------------


## **¿Qué es un clúster?**

Un clúster es un grupo de observaciones (casos, personas, países, etc.) que son más similares entre sí que con las observaciones de otros grupos.

En otras palabras, el análisis de clúster busca agrupar los datos de forma que los elementos dentro de cada grupo sean muy parecidos, y entre grupos sean distintos.

Este tipo de análisis es no supervisado, es decir, no parte de etiquetas conocidas (como categorías o clases), sino que descubre patrones ocultos en los datos.

## **¿Qué es la matriz de distancia?**

Para saber qué tan parecidas o diferentes son dos observaciones, usamos una medida de distancia.

La más común es la distancia euclidiana, que es simplemente la distancia “en línea recta” entre dos puntos en un espacio con múltiples dimensiones.

## 📐 Fórmula de la distancia euclidiana

La distancia euclidiana entre dos observaciones \( A \) y \( B \), con \( n \) variables, se define como:

\[
d(A, B) = \sqrt{(x_1^A - x_1^B)^2 + (x_2^A - x_2^B)^2 + \dots + (x_n^A - x_n^B)^2}
\]

Esta fórmula calcula la distancia en línea recta entre los puntos \( A \) y \( B \) en un espacio de \( n \) dimensiones.

## Ejemplo

```{r}
datos <- data.frame(
  Pais = c("Perú", "Chile", "Noruega", "Argentina"),
  Educacion = c(80, 85, 95, 82),
  ConfianzaGobierno = c(30, 35, 85, 28)
)

# Usamos el nombre del país como nombre de fila
rownames(datos) <- datos$Pais
datos_numericos <- datos[, -1]  # Quitamos la columna "Pais"

```

```{r}
distancias <- dist(datos_numericos, method = "euclidean")
as.matrix(distancias)
distancias
```


## **Objetivo**

Aplicar técnicas de análisis de clúster (jerárquico y k-medias) a un conjunto de datos para identificar agrupaciones de observaciones con características similares.


El análisis de clúster es una técnica de clasificación no supervisada que permite agrupar observaciones con base en su similitud. Entre los métodos más comunes están:

# **Clúster Jerárquico**

*Clúster Jerárquico:* agrupa observaciones de forma aglomerativa o divisiva, creando un dendrograma.

- Este método agrupa las observaciones progresivamente en una estructura en forma de árbol, conocida como dendrograma. Existen dos enfoques:

Aglomerativo (el más usado): parte de cada observación como su propio grupo y las va uniendo.

Divisivo: parte de un solo grupo y lo va dividiendo.

1. Calcular la matriz de distancias entre todas las observaciones.

2. Unir los grupos más cercanos (según un criterio de enlace: Ward, promedio, completo, etc.).

3. Repetir hasta que todos estén en un solo clúster.

4. Elegir un número de clústeres cortando el dendrograma a cierta altura.

*Ventajas*

- No requiere definir previamente el número de clústeres.

- Permite ver cómo se forman los grupos a lo largo del proceso.

- Útil para datos pequeños o exploratorios

*Desventajas*

- Poco eficiente para grandes volúmenes de datos.

- Decisiones iniciales (como el método de enlace) afectan el resultado.


1. Cargar datos

```{r}
library(rio)
data=import("data_wvs_consolidada.xlsx")
```


```{r}
rownames(data) <- data$Country
```

2. Preparar datos numéricos y escalar

```{r}
library(dplyr)
# Escalamos los datos para evitar sesgos por diferencias de magnitud

data_numerica <- data %>% 
  dplyr::select(-Country) %>% 
  dplyr::select_if(is.numeric)


data_escalada=scale(data_numerica)
data_escalada=as.data.frame(data_escalada)
```


3. Calcular matriz de distancias



Calculamos las distancias euclidianas entre todas las observaciones. Esta matriz será la base para formar los grupos.


```{r}
distancias <- dist(data_escalada, method = "euclidean")
```


4. Aplicar clúster jerárquico (método Ward)

Utilizamos el método aglomerativo de Ward (ward.D2), que minimiza la varianza dentro de cada grupo al ir fusionando observaciones.

```{r}
hc <- hclust(distancias, method = "ward.D2")
```


5. Visualizar dendrograma

El dendrograma muestra gráficamente cómo se agrupan las observaciones paso a paso. Podemos elegir el número de clústeres “cortando” el árbol a cierta altura. Aquí sugerimos usar 4 grupos.

```{r}
plot(hc, hang = -1, main = "Dendrograma de Clúster Jerárquico")
```


- Añadimos colores para visualizar 4 clústeres

```{r}
#rect.hclust(hc, k = 4, border = 2:5)
```

*6. Cortar en 4 clústeres*

Asignamos cada observación a uno de los 4 grupos, según el corte que hicimos en el dendrograma.

```{r}
grupos <- cutree(hc, k = 4)
```



- Revisamos cuántas observaciones hay en cada grupo
```{r}
table(grupos) 
```


7. Agregar clúster al dataframe original

Agregamos la asignación de clúster como una nueva variable en el conjunto de datos original. Esto permite luego comparar perfiles de grupo.

```{r}
data_escalada$Cluster <- as.factor(grupos)
```

8. Promedios por clúster

Calculamos los promedios de cada variable numérica por clúster para caracterizar a cada grupo y entender qué los diferencia.

```{r}
library(dplyr)
data_escalada%>%
  group_by(Cluster) %>%
  summarise(across(where(is.numeric), ~mean(.x, na.rm = TRUE)))
```


# **Clúster K-medias**
  

*Clúster K-medias:* particiona los datos en k grupos al minimizar la varianza dentro de cada clúster.

Es un método particional: divide directamente los datos en k grupos. Funciona minimizando la variabilidad interna dentro de cada clúster (inercia).

- Definir el número de clústeres k.

- Inicializar k centros aleatorios.

- Asignar cada observación al centro más cercano.

- Recalcular los centros como el promedio de las observaciones en cada grupo.

- Repetir pasos 3–4 hasta que no cambien los grupos

*Ventajas* 

- Muy eficiente en grandes bases de datos.

- Fácil de interpretar y aplicar.

**Desventajas**

- Requiere definir k antes de empezar.

- Sensible a valores atípicos y a la escala de los datos.

- Puede converger a soluciones subóptimas si los centros se inicializan mal (por eso se usa nstart = 25, por ejemplo, para mejorar la solución)



**1. Determinar el número óptimo de clústeres**

Antes de aplicar k-medias, se recomienda determinar el número óptimo de clústeres. Una técnica muy usada es el método del codo (elbow method), que evalúa la variación dentro de los grupos (WSS).

```{r}
data_escalada <- na.omit(data_escalada)
```


```{r}
library(factoextra)
fviz_nbclust(data_escalada, kmeans, method = "wss") +
  labs(title = "Método del codo para determinar K óptimo")
```


  
- Observa en el gráfico el punto donde la curva “deja de bajar bruscamente” — ahí estaría el número ideal de clústeres.

*3. Aplicar el algoritmo de k-medias (k = 4)*

Usamos kmeans() con k = 4 como ejemplo (puedes ajustar según el gráfico anterior). También se recomienda usar nstart = 25 para mejorar la estabilidad del resultado (intenta 25 inicializaciones distintas).

```{r}
set.seed(123)  # para reproducibilidad
kmeans_result <- kmeans(data_escalada, centers = 4, nstart = 25)
```


*Ver número de casos por grupo*

```{r}
kmeans_result$size
```

*4. Asignar clústeres al dataframe original*

Agregamos la asignación del clúster como una nueva columna en el dataframe original. Esto nos permitirá analizar las diferencias entre grupos.

```{r}
data_escalada$Cluster_kmeans <- as.factor(kmeans_result$cluster)
```

*5. Visualización de los clústeres*

Graficamos los clústeres usando reducción de dimensiones (PCA) para representar los datos en 2D y colorearlos por clúster.

```{r}
library(factoextra)
#fviz_cluster(kmeans_result, data = data_escalada,
            #palette = "jco",
             #ggtheme = theme_minimal(),
             #main = "Clústeres K-means")

```


*6. Comparar promedios por clúster*

Este paso nos ayuda a interpretar cada grupo: qué valores promedio tiene cada clúster en las variables numéricas.

```{r}
data_escalada %>%
  group_by(Cluster_kmeans) %>%
  summarise(across(where(is.numeric), ~mean(.x, na.rm = TRUE)))
```
```{r}
# Crear tabla con países y su clúster asignado
tabla_cluster_paises <- data.frame(
  Pais = rownames(data_escalada),
  Cluster = as.factor(kmeans_result$cluster)
)

# Ver tabla ordenada por clúster
tabla_cluster_paises <- tabla_cluster_paises %>% arrange(Cluster)

# Mostrar la tabla
print(tabla_cluster_paises)

```


<br></br>

</style>

<a href="">
  <button>Descargar la base de datos</button>
</a>

<br></br> [Go to page beginning](#beginning)

