---
title: "Juntar bases de datos"
output: html_document
---

<center><img src=" " width="200"/></center>

**FACULTAD DE CIENCIAS SOCIALES - PUCP**<br>

## Curso: POL 304 - Estadística para el análisis político 2 \| Semestre 2025 - 1 <br>

## Docente: Marylia Cruz <br>

------------------------------------------------------------------------

## **Apertura de la base de datos**

Esta base de datos corresponde a datos de la Encuesta Mundial de Valores.
<br></br>

</style>

<a href="">
  <button>Descargar la base de datos</button>
</a>


```{r}
library(rio)
data=import("data_wvs.xlsx")
```


```{r}
names(data)
```

## **Funciones del paquete dplyr**

El paquete dplyr es una de las herramientas más poderosas y populares del ecosistema tidyverse en R. Está diseñado para hacer que la manipulación de datos sea más eficiente, legible y coherente, especialmente cuando se trabaja con grandes bases de datos o con data.frame y tibble.


```{r}
library(dplyr)
```

## **select()**

Seleccionar las dos columnas de la base de datos, y crear subbases de datos.

```{r}
data1 <- data[, c("Country", "Justificable_Abortion")]

data2 <- data[, c("Country2", "Justificable_Homosexuality")]

data3 <- data[, c("Country3", "Justificable_Sex_before_marriage")]

data4 <- data[, c("Country4", "Justificable_Divorce")]
```


## **names()**
Dado que tienen nombres diferentes, necesito unificar los nombres. Para cambiar de nombres.


```{r}
names(data2)[names(data2) == "Country2"] <- "Country"
names(data3)[names(data3) == "Country3"] <- "Country"
names(data4)[names(data4) == "Country4"] <- "Country"
```

## **full_join()**

Unir las bases de datos con full_join por Country.

```{r}
library(dplyr)
library(purrr)

data_completa <- list(data1, data2, data3, data4) %>%
  reduce(full_join, by = "Country")



data_completa <- data_completa[1:88, ] #solo considerar las 88 filas primeras porque luego son NA
```


<br></br> [Go to page beginning](#beginning)

